臺灣臺北地方法院刑事判決　　　　　　　　　　　　　　九十年度訴字第八七四號
　　公　訴　人　臺灣臺北地方法院檢察署檢察官
　　被　　　告　乙○○
　　指定辯護人　甲○公設辯護人
右列被告因偽造有價證券等案件，經檢察官提起公訴（九十年度偵字第一一九五三號
），甲○判決如左：
    主  文
乙○○無罪。
    理  由
一、公訴意旨略以：被告乙○○於民國八十九年八月間，在台北市○○路附近拾獲己○○所失竊之皮夾一只（內有空白支票及印章），竟意圖為自己不法之所有，將
    之侵占入己。並意圖供行使之用，於上開拾獲之支票上，盜蓋己○○之印章，而
    偽造支票金額為新台幣（下同）六萬元之支票（按票號為：ＦＡ0000000
    、發票日：八十九年十一月三十日，下稱本案支票）後，於八十九年十月二日，
    持之向不知情之戊○○調現，戊○○旋即將該支票存入銀行，嗣因己○○已辦理
    掛失止付，始得知上情，因認被告涉犯刑法第三百三十七條侵占離本人持有之物
    罪、第二百零一條第一項之偽造有價證券罪嫌。
二、公訴人認被告乙○○有侵占遺失物、偽造有價證券犯行，無非以上開事實業經被
    告於偵查中自白犯罪，又與證人己○○、戊○○、丁○○等人之證詞相符，且有
    卷附之退票理由單、掛失止付票據提示人資料查報表、支票（影本）可稽，為其
    論據。
三、按犯罪事實應依證據認定，無證據不得推定其犯罪事實；又不能證明被告犯罪者
    ，應諭知無罪之判決，刑事訴訟法第一百五十四條、第三百零一條第一項分別定
    有明文。又事實之認定，應憑證據，如未能發現相當證據，或證據不足以證明，
    自不能以推測或擬制之方法，為裁判基礎；且認定不利於被告之事實須依積極證
    據，苟積極證據不足為不利於被告事實之認定時，即應為有利於被告之認定；另
    認定犯罪事實所憑之證據，雖不以直接證據為限，間接證據亦包括在內，然而無
    論直接證據或間接證據，其為訴訟上之證明，須於通常一般之人均不致有所懷疑
    ，而得確信其為真實之程度者，始得據為有罪之認定，倘其證明尚未達到此一程
    度，而有合理之懷疑存在而無從使事實審法院得有罪之確信時，即應由法院為諭
    知被告無罪之判決（最高法院四十年台上字第八六號、三十年台上字第八一六號
    、七十六年台上字第四九八六號判例可資參照）。
四、訊據被告乙○○堅詞否認有為右揭、侵占遺失物、偽造有價證券等犯行，辯稱：
    其係從事水電行業，因經濟不景氣被人倒債，其經朋友介紹認識紫微宮宮主黃靜
    瑜（真名丁○○），丁○○開宮拜神為人熱心，本案發生前其曾因經濟困窘不時
    至紫微宮找丁○○借款二千或五千元支用，後於八十九年九月間，因承包水電工
    程，需材料費六萬元，故在九月底向丁○○調借支票，然丁○○之支票因信用不
    良已無法使用，之後於八十九年十月一日丁○○持己○○所簽發票面金額六萬元
    之支票一紙借其周轉，翌日其即持該支票向戊○○調現六萬元，購買水電工程材
    料，嗣於發票日前，丁○○以電話告知該支票因發票人己○○與其先生吵架，己○○先生將支票掛失，要求其不要提示，但因當時支票已經交由戊○○調現，並
    經戊○○於同年十月二日將支票向銀行提示，無法立刻取回，經其持六萬元現金
    於支票到期前二日，交由戊○○，至支票到期日後始換回該紙支票，並交給丁○○，其並不知該紙支票係失竊之物，亦未偽造該紙支票等語。經查：
（一）、被告雖於偵查中供稱：「之前只因我氣她（丁○○）所以才說票是向她借的
        ，但實際上這張票是我在八德路中央日報那邊撿到一個皮包，裡面有支票及
        印章，我當時經濟困難，一時貪念，所以自己開二個月到期的支票六萬元，
        去向朋友戊○○調現，在票到期的前二天，我拿現金去跟戊○○將票換回來
        ，但他對我說票已經進票據交換中心，再過二天戊○○才將票還我，而那時
        已經退票。」、「支票是八十九年八月，我撿到的皮包是黑色，裡面有一個
        小皮夾是空的，一串鑰匙、印章及支票，而我簽發該六萬支票後，將其他的
        支票撕掉，印章也丟掉，我是在木柵的麥當勞寫支票，時間是撿到過二天」
        云云。被告上開自白有關拾獲本案支票後再偽造之供詞，基於下列證據及理
        由應非事實：
    １、被告於甲○調查及審理中均否認支票係其拾獲及偽造，對於其在偵查中會為
        虛偽自白之理由辯稱：「因為丁○○對我不錯，借款二千、五千經常幫助我
        ，且他有前科，向我要人情，說我沒有案底，法院不會判我重刑，且會幫我
        出錢請律師。我接到起訴書後，我太太離開家裡，才知道事情很嚴重。」等
        語，經核被告於警訊時供稱：「該支票於八十九年九月底左右向大安區○○
        街紫微宮主丁○○拿取」、「我是向丁○○調票週轉」等語，檢察官偵查中
        初訊時供稱：「我是向黃靜瑜借票的（庭呈黃靜瑜名片）在八十九年十月一
        日晚上於北市○○街五十五巷四十一號交給我的因我有時工程款或材料費要
        週轉，所以向她借票，她說要去向朋友借，後來她交給我時票面日期、金額
        均已填好」等語，比較其前後供詞，對於支票是向丁○○調借之內容上，與
        其在偵查中最後一次訊問時之自白顯有重大轉折，其所以會將全部犯罪自己
        承擔，為何有此一重大改變，分析原因可能者一為被告確有犯罪行為而自白
        ，另則應係如其上開辯詞，受丁○○以人情相脅而頂罪。
    ２、次核被告在偵查中自白稱：「支票是八十九年八月我撿到的」、「所以自己
        開二個月到期的票六萬元」、「我是在木柵的麥當勞寫支票，時間是撿到過
        二天」云云，惟本案支票發票日為八十九年十一月三十日，而退票日與發票
        日同，有甲○卷附台北市票據交換所九十年十一月九日（九十）北票字第六
        九一六號函附支票影本、退票理由單可按，若被告所稱其在拾獲該紙支票後
        二日即簽發到期日為二個月後之支票，以此推算本案之支票發票日應為十月
        三十日左右，然本案支票之發票日卻是十一月三十日，故被告上開自白內容
        在時間上已經自相矛盾。若被告確係因拾獲支票後自己偽造並行使，應不致
        發生此一重大矛盾之處，被告所稱二個月票期之詞反而與其在警訊及偵查初
        供時稱：該支票係於八十九年九月底左右向丁○○拿取等語，推算二個月正
        好是發票日（即提示日及退票日），足見被告在偵查中供承拾獲票後二日簽
        發之詞在時間上前後已有矛盾，應非事實，反而其在警訊中所稱八十九年九
        月底向丁○○借票，因而取得本案支票之時間始相符合。
    ３、被告上開自白又稱：其在八德路中央日報那邊撿到一個皮包，裡面有支票及
        印章，票是其在麥當勞寫的云云，惟證人丁○○業於甲○調查時證稱：票是
        其在八十九年間至南港買菜時偷的，票上金額及發票日期均係由其填寫，被
        告在偵查中所說拾獲及在麥當勞填寫支票之供述均不實在等語，核與被竊支
        票之證人己○○於甲○調查時證稱：其係在南港路一段八十巷賣菜、賣水果
        為業，八十九年八月十六日有一女人來買菜，那女人走後，其皮包就不見了
        ，裡面有空白支票一本、勞力士手錶，現金、簽發支票之印鑑章，遺失時支
        票是空白的，沒有蓋章，亦未填寫金額及日期；本案支票是其被竊的，票上
        所蓋用之印章也是其的，這是遺失後出現的第一張支票等語相符，復有甲○
        調閱甲○九十年訴字第八七五號偽造有價證券案卷所附為丁○○自承書寫金
        額、發票日期之支票（票號：ＢＥ0000000）一紙，經與甲○向台北
        市票據交換所查詢，該所以九十年十一月九日（九十）北票字第六九一六號
        函附之本案支票影本上之金額、發票日期筆跡核對，其國字大寫筆劃之筆式
        、阿拉伯數字個位數以下書寫習慣均相同，丁○○上開證詞既與事實相符，
        足以採信，本案支票應係丁○○竊取後再填寫金額、發票日期而偽造之事實
        應堪認定，則被告此一部分自白亦與事實不符。綜上，被告於偵查中之自白
        與事實不符，其虛偽自白之原因應係如其上開辯詞，即丁○○以人情壓力相
        脅所為不實自白。
（二）、丁○○指稱其與被告共同竊盜及偽造有價證券之證詞基於以下理由亦認為係
        攀誣之詞不能採信：
    １、丁○○於甲○調查時雖證稱：其與被告係男女朋友關係，被告常向其要錢約
        每次二、三千元，這種關係已有四、五年，己○○的支票（按係指本案支票
        ）係其拿給被告的，這張支票係其於八十九年間在南港買菜時偷的，當時被
        告在農會外面等，其得手後將袋子整個都交給被告，裡面有支票，從南港回
        來時，當日去吳興街吃飯，後來被告要用支票，叫其拿其中一張支票來開，
        被告就在吃飯的地方叫其開票，因為被告說對方知道他的筆跡，所以為了避
        免對方認出這張支票，叫其來開票，以便他來使用云云。惟丁○○於警訊時
        證稱：沒有交付本案支票給被告，與被告有數面之緣，其稱被告為「水電許
        」，但被告因積欠紫微宮內信徒及鄰居錢，已很久沒有來宮內云云，於偵查
        中證稱：被告曾幫其做過水電，八十九年十月一日沒有借票給被告云云，又
        於甲○初次調查時證稱：與被告是三、四年之朋友，被告為紫微宮做水電時
        認識，被告曾經因為家中沒有錢買米等理由向其借二、三千元做生活費，除
        此之外沒有金錢往來，被告因需水電材料錢，向其借票周轉，其因所用之票
        據曾經跳票，已無法使用，不能借給被告，後來被告因不會寫大寫國字所以
        持本案支票在紫微宮內，要求其幫忙填寫票上之金額及發票日期，填載完成
        後被告即持票離去，至案發後在士林地檢署出庭時始再見面云云，綜上丁○○數次證詞，丁○○從警訊、偵查中均否認本案支票係由其交予被告，且均
        無與被告係男女朋友關係及共同竊取並偽造支票之詞，然於甲○調查初訊時
        ，開始仍如前開訊問之態度，否認曾經借票給被告，後因甲○提示調閱丙○○（丁○○之弟）前案偽造有價證券之支票（即九十年訴字第八七五號卷、
        丁○○於該案中自承支票係由其所填寫）並當庭命丁○○書寫國字、阿拉伯
        數字以採取其筆跡時，再訊問本案支票是否係其填寫時，其始承認填載本案
        支票之金額、發票日期，惟稱該紙支票係由被告所持交，因被告不會大寫國
        字，所以要其幫忙填寫云云，此一證詞顯係因其不得不承認本案支票係由其
        簽發後，為攀誣被告所為，從被告上開辯詞及丁○○之證詞可知，本案支票
        係因被告先向丁○○借票，以供作水電材料費周轉之用，丁○○因票已經無
        法使用而未將自己之票借予被告，若丁○○未取得他人之支票借予被告，被
        告有何理由自他處借得支票後，仍需持往丁○○所開設之紫微宮，交由丁○○填寫票面金額、發票日之理，被告受有高中學歷，訊之被告稱：其曾去銀
        行辦理提款等事務（按提款單要填寫國字大寫數字），被告顯不可能不會寫
        大寫國字，丁○○稱被告不會寫大寫國字所以拿給其填載支票之理由顯屬荒
        謬，供詞應非事實。
    ２、丁○○見甲○已經查知本案支票金額、發票日期等係由其填寫，其竊取及偽
        造支票之犯行已經明確，不得已於甲○第二次庭訊作證時自承竊盜及偽造支
        票之犯行，此部分事實核與被告所稱支票係由丁○○交付等語及證人己○○
        之證詞相互比對，與事實相符，應堪採信，惟除此之外丁○○又證稱被告與
        其係男女朋友關係，及丁○○竊盜時被告在旁等候及命其填寫支票之證詞，
        經訊之被告辯稱：丁○○所言都是亂說，其不知道她為何這樣說，其與丁○○認識只有三年，九月底其向丁○○借支票，票是開十一月，其他支票及印
        章、手錶應在丁○○的身上，之前丁○○看其沒有工作，會給其二、三千元
        花用，與丁○○不是男女朋友關係，如其有意要騙六萬元的票，其不可能在
        票提示退票前即以現金向戊○○換回來，並將票交給丁○○等語。被告於甲○傳訊丁○○作證前，庭訊時曾供稱：「丁○○、丙○○接到甲○傳票通知
        後，於十二月中旬左右，夜間凌晨四時許，丁○○和另一位不詳姓名的男子
        到我家萬美街二段住處，問我是否開庭後翻供（按指偵查中被告自白拾獲並
        偽造本案支票等事），如果我翻供的話，要把我咬進來，說他到庭作證，會
        說我也知道支票是失竊的」等語，經核被告於偵查中之自白係與丁○○共同
        被傳喚出庭應訊時所為，被告於甲○調查開始時即否認有侵占遺失物及偽造
        有價證券之犯行，並具體指述本案支票係由丁○○所交付，此一供詞對丁○○自屬不利，為能證明被告所言是否真實，甲○即發傳票傳訊丁○○、丙○○到庭作證，後丁○○、丙○○均未依時出庭作證，被告於庭期為如上之供
        述，後丁○○經甲○拘提到案作證時，見不能掩飾其犯行，即自承上開偽造
        支票犯行，先證稱支票係由被告因不會寫大寫國字所以交付並由其填載，此
        一證詞不足採信已經論述如上，之後又證稱與被告有男女朋友關係，與被告
        共同竊取後，再由其開立等證詞，其前後供詞有關被告是否偽造支票及竊盜
        之犯行，已經多次反覆，說詞不一，且甲○訊之丁○○既與被告有四、五年
        男女朋友關係，是否可舉出證據證明二人之關係時，僅稱：其與被告係私底
        下在一起，沒有人可以證明云云，又毫無證據可供甲○查證。另丁○○簽發
        本案支票，交由被告持往戊○○調現六萬元後，被告並未主動將支票取回，
        而係於到期日前約二十日受丁○○通知後，始在到期日前二日持現金向戊○○要求換回支票等事實，業經被告供承在卷，且與證人戊○○之證詞相符，
        而證人丁○○也證稱：「我知道票掉了後，跟銀行掛失後，如果他人提示該
        票，就可以查知何人拾獲的票，我在票到期前二十日，有一再告知乙○○，
        要將票拿回來」等語，足見被告持票向戊○○調現後並不急於取回支票，反
        是丁○○一再催促被告一定要取回，若被告確係與丁○○一同竊取該紙支票
        後加以偽造，被告豈有不恐懼自已犯行因支票所有人掛失止付，經戊○○提
        示後而將因此為警查獲之理，反之若被告主觀上僅認為本案支票係向丁○○
        調借，並不知支票係丁○○所竊取並經偽造者，始有可能如此反應，故丁○○所稱其竊盜時被告在旁等候及命其填寫支票之證詞，與被告事後取回支票
        等反應正相矛盾，悖於常理，均難以採信，而被告所辯合於情理足堪採信，
        丁○○證述被告於其竊取支票時在旁並命其偽造支票等詞，依上開證據及論
        述，應係於被告於甲○審理中翻異偵查中之自白，並指述其犯罪後，所為報
        復及攀誣之詞。
（三）、若被告自白犯罪又與事實相符，即應依被告自白及相關輔助證據科被告罪刑
        ，惟依上開論述被告之自白與事實不相符合，自不能用以證明被告犯罪之證
        據，檢察官起訴書所舉戊○○、己○○之證詞、本案支票等證據，均無法證
        明，被告明知本案之支票係離本人持有之物而侵占及被告有偽造並持以行使
        之犯行，另證人丁○○雖於甲○調查時，指證被告共同竊盜及偽造有價證券
        之犯行，其不合情理且前後多有矛盾之處，已如上述，其目的係為報復被告
        所為攀誣之詞，亦不能據此論被告共犯罪責，既不能證明被告犯罪，檢察官
        復無法舉出其他證據足認被告有侵占、偽造支票犯行，甲○自應為無罪判決
        之諭知。
五、丁○○於甲○調查時已經自承，本案支票係由其竊取後再填寫金額、發票日期等
    事實，核與證人己○○之證詞相符，且被告亦明確指稱本案支票係丁○○所交付
    供其購買水電材料使用，丁○○涉犯刑法第三百二十條第一項、第二百零一條第
    一項之竊盜及偽造有價證券罪嫌已經明確，惟此部分事實未據檢察官起訴，又非
    起訴效力之所及，甲○無法併予審理，自應由檢察官另行偵查起訴，附此敘明。
據上論斷，應依刑事訴訟法第三百零一條第一項前段，判決如主文。
本案經檢察官王巧玲到庭執行職務
中      華      民      國      九十一      年      五      月    八    日
                                      臺灣臺北地方法院刑事第九庭
                                          法  官  王  綽  光
右正本證明與原本無異。
如不服本判決，應於判決送達後十日內，向甲○提出上訴狀。
                                          書記官  潘  惠  梅
中      華      民      國      九十一      年      五      月    八    日
